臺灣嘉義地方法院民事判決　八十九年度重訴字第一七○號
　　原　　　告　　戊○○
　　複　代理人　　丁○○
　　被　　　告　　丙○○
　　　　　　　　　甲○○
　　訴訟代理人　　乙○○
右當事人間返還不當得利事件，本院判決如左：
    主      文
被告應連帶給付原告新台幣陸佰肆拾貳萬元及自民國八十年十一月二十八日起至清償
日止，按年息百分之五計算之利息。
訴訟費用由被告連帶負擔。
本判決於原告以新台幣貳佰壹拾肆萬元供擔保後，得假執行。
    事      實
甲、原告方面：
一、聲明：
（一）被告應連帶給付原告新台幣（下同）六百四十二萬元整暨自民國八十年十一月
      二十八日起至清償之日止，按年息百分之五計算之利息。
（二）願供擔保請准宣告假執行
二、陳述：
（一）原告於民國八十年九月二日與被告等之被繼承人翁漢忠訂立不動產買賣契約書
      ，就座落嘉義縣水上鄉○○○段崎子頭小段一０六、一三三、六八、六八之二
      、六八之一等五筆土地，應有部分各六分之一，約定同意由原告以總價陸佰肆
      拾貳萬元陸仟肆佰元承買，並約定付款與交付土地之方式。又查本件不動產買
      賣契約，雖使用「預約」同意之字眼，惟依最高法院六十四年台上字第一五六
      七號判例見解認為倘將來係依所訂之契約履行而無須另訂本約者，縱名為預約
      ，仍非預約。本件兩造所訂契約就買賣坪數、價金、移轉方式均經明確約定，
      並無將來再訂立買賣本約之約定，自屬本約而非預約。
（二）按依於八十九年二月修正前之土地法第三十條規定：「私有農地所有權之移轉
      ，其承受人以能自耕者為限。違反前項規定者，其所有權之移轉無效」，實務
      見解認為：約定移轉私有農地之所有權於無自耕能力之人，此債權契約所約定
      之給付係屬違反強制規定之行為，為法律上之給付不能，即客觀給付不能，依
      民法第二百四十六條第一項規定，其契約為無效（最高法院六十四年台上一三
      五二號判例及最高法院六十五年度第九次民庭庭推總會議決議參照），本件系
      爭土地均為農地，依行為時之法律必須以具自耕能力者始能承受購買，則原告
      締約時既未具自耕能力，且契約除有民法第二百四十六條第一項但書及第二項
      之情形外，依同條第一項前段規定，其契約應屬無效。如此項契約當事人訂約
      時並無預期買賣之農地變為非農地後再為移轉之情形，縱令契約成立後該農地
      已變為非農地，亦不能使無效之契約成為有效，此有最高法院六十六年台上字
      第二六五五號判例可稽。本件原告與被告之被繼承人翁漢忠於八十年九月二日
      當時係就農地為買賣之約定既屬不爭之事實，則系爭買賣契約依前開判例見解
      自屬無效，至於原告當時購買之動機及是否明知無自耕能力等應與本件系爭買
      賣契約之效力無涉。
（三）原告於八十年十一月二十八日共依約給付價金六百四十二萬元整，今契約既屬
      無效，則被告之被繼承人翁漢忠受領前開價金即屬無法律上原因而受有利益，
      致原告受有損害，依民法第一百七十九條不當得利之規定提起本訴請求返還。
      另翁漢忠已死亡，依民法第一千一百四十八條之規定應由其繼承人繼承其生前
      之權利義務關係，故將伊等列為被告。
（四）對被告抗辯所為之陳述：
  １、按解釋契約，固須探求當事人立約時之真意，不能拘泥於契約之文字，但契約
      文字業已表示當事人真意，無須別事探求者，即不得反捨契約文字而更為曲解
      ，此有最高法院十七年上字第一一一八號判例可稽。本件系爭買賣契約書被告
      亦自認為真正，且上開買賣契約書又非由毫無任何法律常識之私人所擬訂，而
      係透過對土地買賣事宜十分熟稔之代書所擬，加上買賣契約書上之文義並非模
      擬兩可而是萬分明確，根本無需另行探求所謂當事人真意，被告謂原告與翁漢
      忠間實際存有合夥關係云云，顯然與契約之記載不符。
  ２、被告等之被繼承人翁漢忠，生前係「首亞建築股份有限公司」及「大世城建設
      股份有限公司」之董事長，其原為運用土地生財之能手，而建設公司慣於運作
      農地之方式，即當農地行情價格看俏時，轉讓以賺取價差。當農地價格行
      情低迷時，則運作或等待變更用途以興建大樓。是系爭買賣，即為翁漢忠賺取
      原告價差之單獨買賣，而非集資合夥向案外人藍白純購地，此於藍白純偕同其
      夫到庭應訊時業已陳述甚明，據藍白純之夫證稱：「系爭農地原為其父逝世後
      由其繼承，而因伊有公務員身份乃轉登記與藍白純，民國八十年間伊因股票大
      為虧損，乃亟思變賣土地以償債，嗣由土地中間人引介翁漢忠及代書於八十年
      七月一日以八百二十五萬購買藍白純與他人共有之所有持分三分之一農地，當
      時成立買賣時，現場僅翁漢忠、土地仲介人、代書，伊並不認識戊○○，亦不
      知戊○○其人」等語，被告抗辯系爭買賣，為原告與翁漢忠「合夥」投資農地
      ，完全與事實不符；而本件係一單獨買賣賺取「差價」之行為，且看原買賣契
      約書，翁漢忠將取得藍白純持有三分之一農地的一半（即六分之一）於八十九
      年九月二日轉賣與原告時總價金為六百四十二萬六千四百元，而翁漢忠向藍白
      純購買應有部分三分之一之農地僅支付價金八百二十五萬元，是知，翁漢忠取
      得藍白純所有應有部分六分之一之農地，所付之價金僅一百八十二萬餘元，與
      原告支付之價金顯不相當，如解釋為合夥，顯然與實情不符。
  ３、次查，被告抗辯本件農地買賣移轉登記與被告之一丙○○係原告同意之信託關
      係，原告堅決否認，而到庭證稱之王素華代書所證及被告丙○○之陳述可知，
      丙○○僅為翁漢忠土地炒作掛名之人頭，且實質對登記於其名下之土地自始不
      負管理或處分之義務。從而退一步言，原告果若有如被告所謂之信託關係，亦
      為非法之信託行為，此可參見七十一年台上字第二０五二號判決：「所謂信託
      行為...，受託人不特僅就信託財產承受權利人之名義，且須就信託財產依信
      託契約所定內容為積極之管理與處分，如委託人僅以其財產在名義上移轉予受
      託人，受託人自始不負管理或處分之義務，凡財產上之管理使用或處分悉由委
      託人自行辦理時，是為消極信託，除有確實之正當原因外，通常多屬通謀而為
      之虛偽意思表示，極易助長脫法行為，法院殊難認其行為之合法性」。是知，
      被告所稱之「信託關係」無論於實質或法理上，俱皆不存在
（三）證據：提出買賣契約書一份、土地登記簿謄本五份，戶籍謄本三份，並聲請訊
      問證人黃甯秋蓮、何金城、藍白純。
乙、被告方面：
一、聲明：請求駁回原告之訴。
二、陳述：
（一）程序方面，被告不同意原告所為任何訴之變更或追加。原告起訴之請求權基礎
      即訴訟標的為「民法第一百七十九條第一項，不當得利請求權」；又原告請求
      之基礎事實為「八十九年二月二日修正前之土地法第三十條及民法第二四六條
      第一項之規定」。
（二）按解釋意思表示，應探求當事人之真意，不得拘泥於所用之辭句，民法第九十
      八條定有明文，本件買賣契約書於八十年九月二日簽訂，自應就買賣契約書簽
      訂前之所有事實及一切證據資料綜合判斷，以利發現真實。查座落嘉義縣水上
      相崎子頭段崎子頭小段一０六、一三三、六八、六八之二、六八之一地號土地
      之應有部分三分之一，原為訴外人藍白純所有，系爭農地具有完整、格局方正
      、面積龐大等地利，且民國八十年間，房地產之景氣相當好。被告之被繼承人
      翁漢忠，於生前係首亞建築股份有限公司及大世城建設公司之董事長，當年深
      受朋友信賴，而以當時盛行投資農地再伺機出售以牟利之風氣，凡有能力籌措
      現金者，即使自己無自耕能力，亦會想辦法借用人頭買受農地，再伺機出售。
      原告及其夫與翁漢忠係舊識，其等在得知翁漢忠欲買受系爭土地來投資時，主
      動表示有意願共同投資，出資之方式為：二人各出一半的土地應有部分，作為
      出資，再將土地信託登記在具有自耕能力的丙○○名下，待將來有好價錢時，
      在共同出售牟利。
（三）本件之情形，原告明知自己及翁漢忠均無自耕能力，僅翁漢忠之子丙○○有自
      耕能力，當時僅翁漢忠與藍白純簽訂買賣契約，惟尚未辦理移轉登記，亦明知
      當時為翁漢忠割愛將一半土地由原告共同投資，丙○○為原告與翁漢忠之受託
      人，藍白純將土地移轉登記於丙○○名下，且依原告與翁漢忠之合夥投資合意
      ，翁漢忠不需將系爭農地移轉登記給原告，又原告明知在共同信託人終止信託
      契約前，受託人並無返還受託物之義務。是原告與翁漢忠方委託王素華代書撰
      寫系爭買賣預約，以免口說無憑。實則原告與翁漢忠間並非存有買賣之法律關
      係，而係合夥之法律關係，原告與丙○○合夥投資契約係約定：使藍白純將系
      爭農地移轉登記於有自耕能力之丙○○名下，翁漢忠不需將對系爭農地之二分
      一權利移轉登記給原告。則原告與翁漢忠間之債權契約，並無給付不能之情形
      。原告與翁漢忠購買系爭土地之目的在於待將來出售牟利，故此種契約係屬合
      夥關係，合夥人之出資及其其他合夥財產，為合夥人全體之「公同共有」。「
      縱合夥財產之不動產信託登記為第三人名義所有，合夥之公同共有全仍不受影
      響，故原告之請求權基礎應適用合夥之法律關係。
（四）八十年九月二日簽訂「買賣契約書」之用意，在確認翁漢忠將系爭農地割愛給
      原告，即一半權利讓給原告共同投資，並約定交付新台幣六百四十二萬六千四
      百元之方法，約定辦理抵押權設定登記，且翁漢忠是將對系爭農地之全部權利
      給原告辦理抵押權設定，以提供原告一個可靠的擔保。況翁漢忠並無交付系爭
      農地特定部分之義務，按依民法第三百四十八條第一項規定，物之出賣人固負
      有交付其物於買受人之義務，惟應有部分乃共有人對於共有物權利抽象之成數
      ，而非共有物具體之某一部分，是應有部分之出賣，與物之出賣，自屬有別。
      故除共有人係轉讓其全部應有部分與他人，該共有人又基於分管契約已占有共
      有物之特定部分，得類推適用同條第二項規定，認應將該分管之特定部分交付
      受讓人外，受讓人無從請求交付共有物之特定部分，最高法院八十四年台上字
      第二五一三號判例參照。依原告與翁漢忠間之約定，已完成將農地移轉與丙○
      ○之約定，且已將農地全部設定抵押，又原告基於信託契約，又請求將抵押權
      設定登記之權利存續期間由「一年」改為「不定期」，可見原告與翁漢忠均係
      基於合夥及信託契約履行。
（五）數十年來凡是參與農地買賣之投資客，都是以借用人頭買受農地以達投資之目
      的，在景氣好時，沒有投資客會主張買賣契約無效，如今景氣每況愈下，原告
      反於當事人之真意主張買賣契約無效，實不符誠實信用原則。公平正義之方法
      應是依合夥之法律關係清算全體合夥人所公同共有之財產，共同分擔農地貶值
      之損失，避免當事人間「犧牲他方利益以圖利自己」。農地買賣，只要承買人
      指定登記與任何有自耕能力之第三人，及非民法第二百四十六條第一項所稱之
      以不能給付為契約標的，本件原告雖係無自耕能力之人，但與翁漢忠約定登記
      與有自耕能力之丙○○名下，再由丙○○提供系爭農地之全部給原告辦理抵押
      權設定登記，顯非以不能之給付為標的，翁漢忠根本不需要將系爭土地應有部
      分六分之一，辦理移轉登記給原告，原告與翁漢忠間「買賣兼合夥投資」系爭
      農地之債權契約，應是有效的。況民國八十九年十月間，原告與翁漢忠之繼承
      人即被告等，與丙○○合意終止信託契約，並共同委託原告委任之鄒勇興及吳
      玫瑛，將系爭信託財產返還共同信託人即原告和翁漢忠之繼承人，惟未辦妥所
      有權移轉登記。
（六）又按合夥人死亡時，除合夥契約有關於繼承人得繼承為合夥人之約定外，合夥
      人死亡，即當然退夥，民法第六百八十七條第一款定有明文，翁漢忠已死亡，
      合夥財產之全部即為系爭農地，其結算或清算方法有二：一為找到買主變賣後
      ，由原告與被告等各分配二分之一。一為將系爭農地應有部分六分之一（即二
      分之一的權利）分配給原告，原告只可依合夥關係請求給付。
（七）按買賣者，謂當事人約定一方移轉財產權於他方，他方支付價金之契約，原告
      應舉證證明原告與翁漢忠就系爭農地，曾有如何「移轉所有權」之約定，即曾
      約定移轉所有權之方法。假設原告與翁漢忠間就系爭農地曾有需移轉所有權之
      約定，翁漢忠必可以採將系爭農地之所有權移轉給原告指定之有自耕能力之第
      三人之方法，達到其目的，此由翁漢忠與藍白純間之買賣契約可知。且由買賣
      契約書第二條第四款係約定翁漢忠需設定抵押權予原告，原告抵押權之權利存
      續期間原僅為一年，至八十八年八月九日才變更為不定期，又證人王素華代書
      之證稱：翁漢忠說有好價錢就要賣等語，可知，原告與翁漢忠間，未曾有如何
      移轉所有權之約定。就因謂兩造就系爭農地未曾有移轉所有權之約定，屬有自
      八十年九月二日簽約日起，至八十九年十月止，長達九年的時間，原告從未曾
      以買受人之身分對翁漢忠主張或行使任何契約權利。又原告根本為佔有使用系
      爭土地，其與黃甯秋蓮之證詞前後矛盾，更可知原告所述不實。
三、證據：提出買賣契約書、地籍圖謄本、土地登記簿謄本、抵押權設定契約書、八
    十八年八月九日原告辦理權利內容變更登記之證明，鄒勇興代書與吳玫瑛代書之
    名片，八十九年十月十六日嘉義縣水上鄉公所核發農業用地做農業使用證明書、
    嘉義忠孝郵局三一九號存信函、「丙○○與藍白純間」及「戊○○及黃甯秋蓮與
    丙○○間」土地登記申請書、土地買賣所有權移轉契約書，並聲請訊問證人王素
    華、鄒勇興及何居財。
    理      由
一、本件原告起訴主張：原告於民國八十年九月二日與被告等之被繼承人翁漢忠訂立
    不動產買賣契約書，就座落嘉義縣水上鄉○○○段崎子頭小段一０六、一三三、
    六八、六八之二、六八之一等五筆土地，應有部分各六分之一，約定同意由原告
    以總價陸佰肆拾貳萬元陸仟肆佰元承買，惟按於八十九年二月修正前之土地法第
    三十條規定：「私有農地所有權之移轉，其承受人以能自耕者為限。違反前項規
    定者，其所有權之移轉無效」，系爭土地均為農地，依行為時之法律必須以具自
    耕能力者始能承受購買，則原告締約時既未具自耕能力，且契約除有民法第二百
    四十六條第一項但書及第二項之情形外，依同條第一項前段規定，其契約應屬無
    效。原告於八十年十一月二十八日共依約給付價金六百四十二萬元整，今契約既
    屬無效，則被告之被繼承人翁漢忠受領前開價金即屬無法律上原因而受有利益，
    致原告受有損害，依民法第一百七十九條不當得利之規定提起本訴請求返還。另
    翁漢忠已死亡，依民法第一千一百四十八條之規定應由其繼承人繼承其生前之權
    利義務關係，爰請求依不當得利及繼承之法律關係請求被告給付如聲明所示等語。
二、被告則以：系爭土地之應有部分三分之一，原為訴外人藍白純所有；民國八十年
    間，房地產之景氣相當好，凡有能力籌措現金者，即使自己無自耕能力，亦會想
    辦法借用人頭買受農地，再伺機出售。原告在得知翁漢忠欲買受系爭土地來投資
    時，主動表示有意願共同投資，出資之方式為：二人各以系爭土地的應有部分（
    即各出資土地應有部分六分之一），作為出資，再將土地信託登記在具有自耕能
    力的丙○○名下，待將來有好價錢時，共同出售牟利，而翁漢忠並無移轉土地所
    有權予原告之義務，原告與翁漢忠雖委託王素華代書撰寫系爭買賣預約，實則並
    非存有買賣之法律關係，而係合夥之法律關係，此由契約書約定翁漢忠應將系爭
    土地設定抵押權予原告此點亦可知，書立契約之目的，僅是為求得一個保障，是
    原告依不當得立之法律關係請求被告給付，實無理由。又按合夥人死亡時，除合
    夥契約有關於繼承人得繼承為合夥人之約定外，合夥人死亡，即當然退夥，現今
    合夥人翁漢忠已經死亡，原告只可依合夥關係請求退夥財產之分配等語，茲為抗
    辯。
三、查原告起訴主張其與被告等之被繼承人翁漢忠，於八十年九月二日訂立不動產買
    賣契約書，由原告以六百四十二萬元向其購買座落嘉義縣水上鄉○○○段崎子頭
    小段一０六、一三三、六八、六八之二、六八之一等五筆土地，應有部分各六分
    之一，然因上開土地係屬農地，原告無自耕能力，乃無法辦理移轉登記，契約應
    屬無效等情。被告則辯稱，原告與翁漢忠間係成立合夥之法律關係，而非買賣，
    約定各出資系爭土地應有部分六分之一，共同出售牟利，雖原告已交付六百四十
    二萬元予翁漢忠，但翁漢忠並無移轉土地所有權予原告之義務，書立買賣契約書
    之目的僅為求得一保障等語。則本件所應審究者則為：(一)原告與翁漢忠間係成立
    買賣或合夥之法律關係？(二)系爭買賣契約是否無效？
（一）原告主張與翁漢忠就系爭農地訂立買賣契約等情，業據提出買賣契約書一份為
      證，被告亦不爭執該契約書之真實，惟辯稱書立契約之目的係為讓原告求得合
      夥出資之保障，原告應就其與翁漢忠間有買賣契約存在之事實，負舉證責任云
      云。按解釋契約，固須探求當事人立約時之真意，不能拘泥於契約之文字，但
      契約文字業已表示當事人真意，無須別事探求者，即不得反捨契約文字而更為
      曲解，此有最高法院十七年上字第一一一八號判例可稽。本件系爭買賣契約書
      被告既自認為真正，且上開契約書第一行明確記載為「買賣契約書」、並約定
      「出賣人翁漢忠買受人戊○○，今雙方就不動產買賣預約同意訂立條件如下：
      一、出賣人向藍白純所買之後記標的物，願將此標的物之【二分之一】出賣與
      承買人，承買人願承買之」等語及買賣之價金、土地之交付等情賣契約，又上
      開契約雖使用「預約」同意之字眼，惟依最高法院六十四年台上字第一五六七
      號判例見解認為倘將來係依所訂之契約履行而無須另訂本約者，縱名為預約，
      仍非預約。是依原告與翁漢忠間訂立之契約文字，已可明確看出上開契約為一
      買賣契約，按最高法院十八年上字第二八五五號判例意旨：「原告對於自己主
      張之事實已盡證明之責後，被告對其主張，如抗辯其不實並提出反對之主張者
      ，則被告對其反對之主張，亦應負證明之責，此為舉證責任分擔之原則。」則
      被告抗辯此契約為求擔保合夥出資之用，實無買賣之事實云云，與上開契約文
      字顯然未合，自應就其主張原告與翁漢忠間實為合夥關係之變態事實負舉證責
      任。經查：
  １、被告抗辯：原告明知自己及翁漢忠均無自耕能力，僅翁漢忠之子丙○○有自耕
      能力，當時僅翁漢忠與藍白純簽訂買賣契約，惟尚未辦理移轉登記，乃請求翁
      漢忠割愛將一半土地由原告共同投資云云。惟查，被告並無法提出任何原告與
      翁漢忠基於合夥關係所簽立之合夥契約書，且證人張金成即系爭土地原所有人
      藍白純之夫證稱：「土地都是我在買賣，我太太不清楚。（當時是何人和你們
      簽訂契約？）那五塊地是我爸爸以三七五租約佃農身分向地主陳堂鏡優先承買
      ，後來才過戶給我太太藍白純，翁漢忠於八十年七月一日和我談成購買這五筆
      土地的三分之一，以總價八百二十五萬元成交，是透過羅木川介紹，在八十年
      七月一日當天來談就決定了，當時是開立羅木川的支票，而且由價金中扣除介
      紹費前後共五十萬元，後來翁漢忠又以十三條第六款減價七十五萬元。」等語
      ，證人張金成並提出翁漢忠與藍白純兼買賣契約書一份為證，依證人張金成所
      述翁漢忠購買系爭土地應有部分【三分之一】僅支出價金七百五十萬元（即八
      百二十五萬元扣除七十五萬元），至多亦僅為契約所載之八百二十五萬元之價
      金。然依原告與翁漢忠間之「買賣契約書」所載：「二、價金議定每坪新台幣
      一萬四千五百元整，約四百四十三坪，總價約六百四十二萬六千四百元整（實
      際給付六百四十二萬元），計算付給辦法約定如下：」等語，且上開契約書上
      每期金額均有簽收之記載，而被告亦不否認翁漢忠有收取六百四十二萬元之事
      實，可知翁漢忠向藍白純購買系爭土地應有部分六分之一所支付之價金僅三百
      七十五萬元（七百五十萬除以二。至多則為八百二十五萬除以二，即四百一十
      二萬五千元），其卻向原告收取六百二十五萬元之價金，其間顯有賺取「差價
      」之行為，與被告抗辯原告與翁漢忠間係合夥關係顯不符合。
  ２、又被告抗辯原告與翁漢忠係約定各以系爭土地應有部分六分之一為合夥之出資
      云云。按不動產物權，依法律行為而取得設定、喪失、及變更者，非經登記，
      不生效力，民法第七百五十八條定有明文。系爭土地從未曾登記為原告所有，
      則原告自始未曾取得系爭土地之所有權，除非原告基於特定之契約，取得對系
      爭土地之權利，其自無從將系爭土地應有部分六分之一作為合夥之出資，被告
      抗辯原告以系爭土地應有部分六分之一為合夥出資云云，顯係發現翁漢忠從中
      牟取差價後，所為之解說，尚難採信。況被告上開抗辯縱屬真實，則因原告未
      與系爭土地原所有人藍白純有何買賣契約存在，業經藍白純之夫張金成證述明
      確，原告僅可能自翁漢忠處基於買賣契約取得對系爭土地應有部分六分之一的
      權利，並以此作為合夥之出資，則被告抗辯原告與翁漢忠間並無買賣之關係，
      顯非可採。
  ３、另被告抗辯原告與翁漢忠基於合夥契約，共同約定將系爭土地信託登記予丙○
      ○云云，為原告所否認，且未提出足以證明信託契約存在之證據以實其說，又
      依證人張金成所提出之買賣契約書，該契約書上記載之名義人即為丙○○，又
      上開買賣契約之訂立日期為八十年七月一日（而原告與翁漢忠訂約日期為同年
      九月二日），有契約書最後一頁可參，顯然在翁漢忠與藍白純訂立買賣契約時
      ，早已決定以丙○○之名義買受，且證人王素華即辦理系爭土地過戶之代書亦
      證稱：簽約時丙○○沒有在場等語，而被告丙○○本人亦表示：我爸爸（即翁
      漢忠）做生意的模式都是將土地登記在我名下，所以我沒意見等語，更可見丙
      ○○僅為翁漢忠土地買賣之名義人，並非與原告間如何之信託契約存在。
  ４、被告抗辯原告明知自己無自耕能力，無法辦理系爭土地所有權移轉登記，八十
      年九月二日簽訂「買賣契約書」之用意，在確認翁漢忠將系爭農地一半權利讓
      給原告共同投資，並約定交付新台幣六百四十二萬六千四百元之方法，及辦理
      抵押權設定登記，而翁漢忠已依約完成將農地移轉與丙○○之約定，且已將農
      地全部設定抵押權，顯非以不能之給付為標的，翁漢忠根本不需要將系爭土地
      應有部分移轉登記給原告云云，按私有農地所有權之移轉，其承受人以能自耕
      者為限，並不得移轉為共有，修正前土地法第三十條第一項定有明文。翁漢忠
      既為建設公司之董事長，當無不知之理。而由翁漢忠與原告間之買賣契約書中
      約定：「４、尾款俟出賣人取得買賣標的物之所有權後，再與承買人辦理抵押
      權設定登記，屆時承買人應交付尾款新台幣一百四十二萬六千四百元正。」等
      語，及系爭土地登記簿謄本記載原告抵押權之權利價值為六百四十二萬，與原
      告支付之價金相符合等情觀之，可見此抵押權之設定乃係預期系爭土地無法辦
      理移轉登記，為擔保原告已支付之價金所設，被告辯稱依上開買賣契約書，翁
      漢忠僅有設定抵押權之義務，而無移轉所有權之義務云云，顯與上開契約第一
      條載明翁漢忠係出賣系爭土地與原告等情相違背，殊難採信。
  ５、又依被告抗辯於八十九年十月間，原告與翁漢忠之繼承人即被告等，與丙○○
      合意終止信託契約，並共同委託原告委任之鄒勇興及吳玫瑛，將系爭信託財產
      返還共同信託人即原告和翁漢忠之繼承人，惟因發現有三七五租約存在，未辦
      妥所有權移轉登記云云。並提出八十九年十月間申請之農地農用證明及丙○○
      寄予何柱、何居財（即系爭土地承租人）之嘉義忠孝郵局三一九號存證信函為
      證，然上開存證信函係載明：「‧‧。本人將出售上開二筆土地全部，即合計
      四百一十二點六坪予蘇勉、黃甯秋蓮及翁嘉羚等三人‧‧」顯然並非向系爭土
      地之三七五租約承租人表示，基於信託之法律關係返還受託物，且被告無法證
      明原告與被告丙○○間有信託關係存在，已如上述，且證人鄒興勇即八十九年
      間辦理原告、黃甯秋蓮及丙○○間土地移轉登記事宜之代書亦證稱：「約在（
      八十九年）十月初丙○○、黃甯秋蓮跟原告一起到我的事務所，當時被告丙○
      ○要把土地過戶給原告戊○○跟黃甯秋蓮六分之一，後來因為農用證明無法全
      部出來所以沒有辦妥，八十九年七月間甲○○即被告母親、原告、黃甯秋蓮、
      丙○○有先來辦抵押權權利內容變更登記，卷附之農用證明就是部分土地的，
      辦理過戶時同時辦理塗銷登記。」、「三七五租約是我們去辦理農用證明時才
      發現有三七五租約的問題，發現三七五租約後，原告戊○○打電話來告訴我說
      不要辦了。」等語，則縱然原告係因為發現系爭土地上有三七五租約存在，所
      以向證人鄒興勇表示不要辦理移轉登記，然依八十九年辦理登記時，由鄒興勇
      填載之土地登記申請書所示，亦係以「買賣」為登記原因等情，亦可見被告丙
      ○○當時係因為農業發展條例修正後，依法已可將系爭土地移轉予原告，乃基
      於八十年九月二日翁漢忠與原告之買賣關係，辦理所有權移轉登記，而非基於
      終止信託契約之關係。
  ６、綜上所述，原告主張其與翁漢忠於八十九年九月二日就系爭土地訂立買賣契約
      等情，應堪信為真實，被告抗辯原告與翁漢忠間僅存有合夥之法律關係，上開
      買賣契約之書立，係在確認翁漢忠將系爭農地一半權利讓給原告共同投資，並
      約定交付新台幣六百四十二萬六千四百元之方法，約定辦理抵押權設定登記云
      云，並未提出證據證明原告與翁漢忠有何合夥關係存在，且縱然當時原告與翁
      漢忠曾預期可以再將土地轉買牟利，然因原告並非與翁漢忠一同向藍白純購買
      系爭土地，且翁漢忠係以賺取差價之方式讓與系爭土地應有部分六分之一予原
      告，並與原告簽立買賣契約書，可見原告與翁漢忠間已先存有一買賣契約，原
      告才可能以系爭土地應有部分六分之一與翁漢忠合夥投資，轉賣土地牟利，被
      告抗辯原告與翁漢忠間並無買賣之關係存在云云，殊難採信。
（二）按以不能之給付為契約標的者，其契約為無效，復為民法第二百四十六條第一
      項前段所明定。故八十九年一月二十六日土地法第三十條刪除前私有農地之移
      轉，如買受人不具自耕能力或買賣之標的僅係該農地之應有部分者，均係以不
      能之給付為契約之標的而無效（最高法院六十六年台上字第二六五五號判例參
      照）。而經都市計劃編定為農業區或保護區之田、旱地目土地為耕地，農業發
      展條例第三條第十一款定有明文。換言之，經都市計劃編定為農業區或保護區
      之田、旱地目土地即屬修正前土地法第三十條所規定之農地，而有該條之適用
      。查系爭土地目為田乙情，有土地登記謄本可稽，且為兩造所不爭執，是本件
      於八十年九月二日訂立系爭買賣契約時，該土地所有權之移轉，其承受人既以
      具有自耕能力者為限，且不得移轉為共有，則原告於買賣契約成立時屬無自耕
      能力之人，又僅買受應有部分六分之一（即翁漢忠自藍白純處買受標的物之二
      分之一），與土地法第三十條之規定顯有不符，從而，系爭買賣契約既係以不
      能之給付為標的，依民法第二百四十六條第一項前段之規定，自屬無效。
四、按無法律上之原因而受利益，致他人受損害者，應返還其利益。雖有法律上之原
    因，而其後已不存在者，亦同。又受領人於受領時，知無法律上之原因或其後知
    之者，應將受領時所得之利益，或知無法律上之原因時所現存之利益，附加利息
    ，一併償還，如有損害，並應賠償。民法第一百七十九條、第一百八十二條第二
    項分別定有明文。綜上所述，系爭土地買賣契約既屬以不能之給付為契約標的而
    無效。從而原告本於無效之買賣契約交付價金六百四十二萬元予翁漢忠，翁漢忠
    並無任何法律上之原因存在而受利益，致原告受損害，原告自得依民法第一百七
    十九條不當得利之法律關係請求翁漢忠返還原告六百四十二萬元，且系爭買賣契
    約依法律之規定，屬自始無效，翁漢忠於訂約時即應知悉該契約有何無效之原因
    ，是原告請求自八十年十一月二十八日即原告交付最後一期價金之日起，至清償
    日止，按週年利率百分之五計算之利息，自屬於法有據。
五、又按繼承人對於被繼承人之債務，係負連帶清償責任，民法第一千一百五十三條
    第一項定有明文。又所謂連帶，係指債權人得對於債務人中之一人、或數人、或
    其全體，同時或先後請求全部或一部之給付。查係翁漢忠已死亡，而被告三人為
    其繼承人等情，有戶籍謄本可稽，揆諸前開規定，被告三人自應於翁漢忠死亡之
    時起，繼承翁漢忠之一切債權債務，而應就係爭債務負連帶清償之責。從而原告
    請求被告應依不當得利及繼承之法律關係連帶給付原告六百四十二萬元及自八十
    年十一月二十八日起至清償日止，按週年利率百分之五計算之利息，於法洵屬正
    當，應予准許。
六、本件事證已臻明確，兩造其餘攻擊防禦方法，於本判決結果不生影響，爰不一一
    論述，併此敘明。
七、原告陳明願供擔保以代釋明聲請宣告假執行，核無不合，爰酌定相當擔保金額，
    准予宣告假執行。
據上論結，原告之訴為有理由，依民事訴訟法第七十八條、第八十五條第二項、第三
百九十條第二項，判決如主文。
中　　　華　　　民　　　國　　九十一　　年　　　三　　　月　　二十一　　日
~B臺灣嘉義地方法院民事第一庭
~B    審判長法官  曾文欣
~B    法      官  吳昀儒
~B　　法    　官　洪嘉蘭
右為正本係照原本作成
如對本判決上訴須於判決送達後廿日內向本院提出上訴狀
中　　　華　　　民　　　國　　九十一　　年　　　三　　　月　　二十一　　日
~B　　書　記　官　鄭翔元
